臺灣澎湖地方法院刑事判決　　　　　　　　99年度易字第74號
公　訴　人　臺灣澎湖地方法院檢察署檢察官
被　　　告　俞興長
選任辯護人　馬中琍律師
上列被告因詐欺等案件，經檢察官追加起訴（98年度偵字第480
、568、609號），本院判決如下：
    主  文
俞興長犯行使業務登載不實文書罪，處有期徒刑伍月，如易科罰
金，以新台幣貳仟元折算壹日，又犯詐欺得利罪，計參拾柒罪，
各處有期徒刑伍月，如易科罰金，均以新台幣貳仟元折算壹日；
應執行有期徒刑壹年捌月，如易科罰金，以新台幣貳仟元折算壹
日。
被訴行使偽造私文書部分（即填寫補充漁船油申請書申購），無
罪。
被訴違犯船舶法第七十五條部分，免訴。
    事  實
一、俞興長曾因違反懲治走私條例案件，經法院判處有期徒刑3
    月確定，於100年2月易服社會勞動執行完畢（不構成累犯）
    。其自96年11月15日起，擔任澎湖籍、20噸以上、原主機
    850匹馬力之「祥合發號」漁船（編號：CT4—1314號）船長
    ，實際負責前揭漁船之所有船務運作，包括駕駛漁船、販賣
    魚獲及申購優惠漁船用油，其明知：（一）依法領有漁業證
    照之漁業人於國內購買漁業動力用油作漁業使用，依法免徵
    貨物稅、營業稅，並享有優惠油價之補貼款（見漁業動力用
    油優惠油價標準第4條）;（二）20噸以上之漁船，除別有規
    定外，原則上自95年12月31日前，均應裝設航程紀錄器（Vo
    yage Data Rec order；下稱VDR，見漁業動力用油優惠油價
    標準第5條），而VDR於裝設後不得任意自行拆卸，以確保所
    記錄內容係海上作業時數；（三）裝設VDR之漁船，按VDR記
    錄之作業時數，並依據下述標準計算優惠漁業動力用油量：
    1.主機甲種用油（指供漁船柴油機使用之柴油）部分，以
    0.19公升×馬力數×作業時數；2.副機用油部分，有冷凍機
    者，以0.19公升×馬力數×作業時數；無冷凍機，則以0.11
    ×馬力數×作業時數（見漁業動力用油優惠油價標準第7條
    ）；（四）以不實證件，偽造、變造航程資料及從事非漁業
    行為購買優惠漁業動力用油，漁業人應繳回該違規航次漁業
    動力用油之貨物稅、營業稅及優惠補貼款（見優惠油價標準
    第13條第1款、第4款及第7款）。
二、俞興長為以不實之加大引擎馬力匹數詐領更多漁船優惠用油
    ，明知未購入及實際更換「三菱牌、型號S6R2-MPTK2、1,00
    0匹馬力」之主機引擎於「祥合發號」漁船上，竟取得李文
    中（犯業務上登載不實文書，另由本院審理）於96年12月
    10日偽開之載有「馬力數：1000匹馬力、汽缸數：6缸、迴
    轉數：1450轉、廠牌：三菱、形式：S6R2- MPTK2、汽缸直
    徑*行程：170×220」之「船用機械證明」及載有「（品名
    ）S6R2-MPTK2、1000匹馬力柴油引擎、（數量）乙部、（單
    、總價）新臺幣（下同）3萬6千元」之免用統一發票收據各
    1紙，旋基於意圖為自己不法之利益之詐欺得利犯意及行使
    業務上登載不實文書犯意，持該不實之船用機器證明及免用
    統一發票收據權充機器來源及買賣證明，經由不知情之報關
    員蘇全忠（以不知情之渠姐蘇淑媛之名義）於96年12月26日
    ，向漁業署提出「動力漁船改、增裝主、副機申請書」〈欲
    將其上主機（引擎）換裝成三菱牌6缸、1,000匹馬力柴油機
    〉，而行使前揭業務登載不實之文書；嗣前揭申請案，經不
    知情之漁業署承辦人函覆同意，使不知情之未仔細辨明三菱
    牌1000匹馬力引擎特徵，僅依上開不實之船用機械證明及收
    據等為審查之高雄港務局馬公辦事處檢丈員陷於錯誤，依據
    船舶檢查規則規定，以事先核定之主機實施特別檢查後檢丈
    完成，俞興長因而取得記載前揭不實事項之船舶檢查證書1
    紙；不知情之蘇全忠收受後，再持之向漁業署申請換發漁業
    執照與配油手冊，辦畢後並交俞興長收執，足生損害於漁政
    與港務機關對漁船管理之正確性及國家財政之健全，嗣俞興
    長即以不實加大之引擎馬力匹數，分別於附表一所示加油日
    期，至中國石油公司澎湖馬公漁船加油站申購漁業用油，提
    供航程之VD R供加油站不知情之人員由站內所裝設之航程讀
    取器讀取該航程記錄後，誤認漁船之引擎馬力數為1000匹馬
    力，因之陷於錯誤而依前述標準給予該漁船漁業動力優惠用
    油，因而領取優惠用油，計31次均非法詐得如附表一「差額
    馬力補貼款「總計」」欄所示之利益（31次總計詐得之不法
    優惠漁業用油利益共66萬1931元，又上開31次加油地點均在
    澎湖縣，依離島建設條例之規定，免計營業稅，故無免營業
    稅之利得，相關加油日期、加油地點、差額馬力補貼款，均
    詳如附表一所示）。
三、俞興長另基於意圖為自己不法之利益，以將原裝設在漁船上
    之VDR拆下，移置安裝在另不詳漁船上，使另不詳漁船將代
    跑所得之航程記錄在「祥合發號」之VDR內之方式，虛以取
    得如附表二「漁船應在港，卻仍有海上航行之一長航跡之不
    實作業時數」欄所示之不實作業時數（追加起訴書所記載之
    不實航程期間僅依照關簿之記載加以整理，未詳細比對VDR
    航跡圖，故不實航程部分之作業時數應予更正），再以各該
    不實之作業時數，分別於附表二所示之加油日期，至中國石
    油公司澎湖馬公漁船加油站申購漁業用油，提供上開紀錄不
    實航程之VDR供加油站不知情之人員由站內所裝設之航程讀
    取器讀取該航程記錄後，誤認「祥合發號」之VDR內所記載
    之不實作業時數係屬真實，因之陷於錯誤而依該不實之作業
    時數並按照前述標準給予該漁船漁業動力優惠用油，俞興長
    因而領取優惠用油，計6次均非法詐得如附表二「以不實作
    業時數詐得之利益」欄所示之利益（6次總計詐得之不法優
    惠漁業用油利益共69萬6748元，又上開6次加油地點均在澎
    湖縣，依離島建設條例之規定，免計營業稅，故無免營業稅
    之利得，相關加油日期、加油地點、總加油量、不實航程資
    料購油部分，均詳如附表二所示）。
四、案經臺灣澎湖地方法院檢察署檢察官自動檢舉，並由法務部
    調查局海員調查處高雄站、澎湖縣政府警察局及行政院海岸
    巡防署海岸巡防總局南部地區巡防局移送臺灣澎湖地方法院
    檢察署檢察官偵查起訴。
    理      由
壹、有罪部分
一、訊據被告俞興長對於上開犯罪事實，坦承不諱（見本院99年
    11月2日準備程序筆錄），核與證人李文中、蘇全忠於警、
    偵訊中之供述相符，並有該漁船之動力漁船生命史重點管理
    資訊報表、機漁船進出港檢查表、補充漁船用油書、漁船歷
    史購油記錄、漁業動力用油購油手冊、船員姓名表、漁船用
    油油價歷年彙整表在卷可考。又1000匹馬力之三菱牌S6R2-M
    PTK2號引擎，其引擎缸蓋上都貼有三菱Mark（3個菱狀浮貼
    ），另於水箱本體有英文字樣「MITSUBISHI」之LOGO，此有
    經濟部能源局98年6月9日能密技字第09804013040號函附「
    有關三菱牌漁船用引擎及銘牌辨識問題與說明」參考資料1
    份（含識別圖示）附卷可稽，而系爭漁船主機，經檢察官於
    98年4月22日勘驗結果，發現其上刻有中文「三菱」字樣等
    ，與上開真實之1000匹馬力之三菱牌S6R2-MPTK2號引擎之特
    徵並不相符，亦有檢察官勘驗筆錄、照片3張（警卷第125-1
    26頁）及勘驗錄影光碟1片在卷可參，顯然「祥合發號」漁
    船未實際安裝1000匹馬力之三菱牌S6R2-MPTK2號引擎。另被
    告確持上開不實之船用機器證明及免用統一發票收據權充機
    器來源及買賣證明，經由案外人蘇全忠（以蘇淑媛之名義）
    向漁業署提出「動力漁船改、增裝主、副機申請書」〈欲將
    其上主機（引擎）換裝成三菱牌6缸、1,000匹馬力柴油機〉
    ，嗣漁業署函覆同意，再使高雄港務局馬公辦事處檢丈員實
    施特別檢查並檢丈完成，被告因而取得記載前揭不實事項之
    船舶檢查證書，蘇全忠收受後，再持之向漁業署申請換發漁
    業執照與配油手冊，辦畢後並交被告收執等情，已據證人蘇
    全忠於警詢中供述實在，並有變更主機申請書、委託授權書
    、漁業執照、船舶檢查紀錄簿、中華民國船舶檢查證書、船
    筏基本資料管理、船用機器證明書、免用統一發票收據在卷
    可考，均堪認屬實。被告以不實加大引擎馬力匹數之方式，
    各詐得如附表一所示之利益（均包含補貼款及免貨物稅，惟
    因31次加油地點均在澎湖縣，依離島建設條例之規定，免計
    營業稅，故無免營業稅之利得；又被告詐欺之犯意係在於逾
    越原850匹馬力引擎得加油量部分，故以逾越850匹馬力部分
    之加油計算被告詐得之利益如附表一），復有行政院農業委
    員會漁業署99年8月27日漁二字第0991217200號函附認定表
    可參，亦堪認定。復按VDR之定位方式係採用「全球定位系
    統（即GPS）」，有：全天候，不受任何天氣影響；全球覆
    蓋（高達98％）；三維定點定速定時高精準度；快速、省時
    、高效率；應用廣泛、多功能；可移動定位等六大特點；且
    VDR所採用之GPS模組晶片為普旺科技有限公司所提供之ZX41
    20 GPS模組晶片，其定位精準度在7公尺以內，圓周誤差率
    （即CEP，為彈道學中測量武器系統精準度之項目，乃指以
    目標為圓心畫一個圓圈，如果武器命中此圓圈的機率最少有
    一半，則此圓圈的的半徑就是圓形公算誤差）90％，亦即此
    款晶片模組有90％的定位點會在7公尺範圍內，有漁業署98
    年6月30日漁二字第0981322197號函及所附「漁船航程紀錄
    器定位原理及精準度報告」附卷可考；參以本院為瞭解VDR
    之準確度，曾於另案之本院97年度易字第82號等案件，於98
    年9月28日上午9時，由本院、地檢署、刑警隊、海巡署（艇
    上配備固定式衛星定位機具）、漁業署人員及另案被告、辯
    護人，在馬公第三漁港會合（分兩組即「天順利號」漁船、
    海巡署船舶），天順利號船上原已裝有VDR壹台（CTP-FA105
    9）、雷達壹台及衛星定位機具（型號：GPS PLOTTER/SOUND
    ER YFV-10GPIV）貳台，船隻出發前，漁業署人員於9時30分
    許，開始於天順利號架設安裝所攜帶之VDR貳台（CTP-FA088
    8、0889）及衛星定位設備（Furuno牌，型號：DGPS GP-37
    ）壹台，漁業署所裝設之Furuno並直接連線其一併帶來之手
    提式筆電，能即時讀出並紀錄船隻航行經緯度等，船舶實際
    出發時間為：98年9月28日上午9時52分，兩船間保持相當距
    離併行，前往白沙鄉大倉島，在抵達大倉島前，分別於該日
    上午10時24分、10時50分及11時08分，均在海上同時定點停
    船一次，時間各約5分鐘，比對海巡署、天順利及漁業署之
    衛星定位機具之結果，三者所顯示之經緯度一致，嗣於上午
    11時58分許，兩船航抵大倉島，漁業署人員於大倉派出所當
    場解讀其所攜之VDR（貳台）及Furuno定位儀器之數據，並
    經當場攝影、列印航跡圖，另於下午3時20分許，天順利號
    漁船將中油之可攜式設備連接船上VDR，讀取該日實際航行
    紀錄，並於3時23分許讀取完成，隨後並列印航跡圖，經比
    對VDR之紀錄，均與其他衛星定位機具所顯示之紀錄相符，
    並未出現VDR有何不準確等異常情事，此有本院勘驗筆錄附
    於上開案件可稽，可見該船裝置之VDR紀錄應甚準確。而本
    件經比對系爭漁船在港時間（見警卷附船筏進出港紀錄一覽
    表、修改船筏進出港紀錄）及航跡圖（見警、偵卷附VDR航
    跡圖，按VDR航程記錄乃由供油單位建置航程讀取器後，將
    擷取之漁船航程資料連接行政院農業委員會「漁業管理資訊
    系統」及漁船航程資訊系統之網路專線，並維持全天候運作
    （行政院農委會訂定漁業動力用油供售作業要點第11條參照
    ），故行政院農委會本可經由連線取得各該漁船之VDR航程
    記錄，而VDR航跡圖乃檢察官依法函請行政院農業委員會漁
    業署所提供一情，有澎湖縣政府警察局99年5月4日澎警刑字
    第0991007799號函附於另案本院98年度易字第90號可稽），
    發現如附表二「漁船在港之區間」欄所示之漁船在港期間，
    航跡圖卻屢顯示該漁船在外海航行而有海上航行之一長航跡
    ，足認附表二「漁船應在港，卻仍有海上航行之一長航跡之
    不實作業時數」欄所示之時數均非屬該漁船之實際作業時數
    ，本件被告既為該漁船之船長，自承負責該漁船實際之船務
    運作，包括駕駛漁船、販賣魚獲及申購優惠漁船用油，若非
    其將漁船之VDR拆卸並安裝在不詳漁船上，實無法合理解釋
    此種「漁船應在港，卻仍有海上航行之一長航跡」之情形，
    自足以論定被告係將原裝設在漁船上之VDR拆下，移置安裝
    在不詳漁船上，使該不詳漁船將代跑所得之航程記錄在系爭
    漁船之VDR中，以取得如附表二所示之不實作業時數。被告
    虛以取得如附表二「漁船應在港，卻仍有海上航行之一長航
    跡之不實作業時數」欄所示之不實作業時數，有航跡圖及上
    開行政院農業委員會漁業署函附認定表（該認定表2編號1有
    所誤算，應更正為附表二編號1之計算式，又該認定表2編號
    7、8、9即97年6月28日、7月9日、7月27日加油之犯行原經
    檢察官以97年度偵字第680號提起公訴，嗣於99年1月8日撤
    回起訴，該部分既不在本件檢察官追加起訴範圍，本院就此
    部分不得審理，自應予以剔除）附卷可稽，其以該不實作業
    時數，6次依序於附表所示加油日期，各詐得如附表二「以
    不實作業時數詐得之利益」欄所示之利益（均包含補貼款及
    免貨物稅，惟因6次加油地點均在澎湖縣，依離島建設條例
    之規定，免計營業稅，故無免營業稅之利得），均堪認定。
    綜上所述，本件事證明確，被告犯行堪以認定，應予依法論
    科。
二、核被告就犯罪事實欄二持不實之船用機械證明及收據向主管
    航政、漁政機關申辦檢查、登記之行為，係犯刑法第216條
    、215條行使業務上登載不實文書罪；其就事實欄二31次以
    不實加大引擎馬力匹數之方式，各詐得如附表一所示之利益
    之行為，則均犯刑法第339條第2項詐欺得利罪。被告就事實
    欄三以不實作業時數，6次依序於附表二所示加油日期，各
    詐得如附表二「以不實作業時數詐得之利益」欄所示之利益
    之行為，均係犯刑法第339條第2項詐欺得利罪。被告利用不
    知情之蘇全忠犯行使業務上登載不實文書罪，此部分應成立
    間接正犯。又事實欄二部分，案外人李文中僅就己身開立不
    實文書部分觸法，至被告嗣持該等不實文書申辦變更及詐得
    優惠用油利益等行為，均乏證據證明李文中與被告有犯意聯
    絡或行為分擔之情事，此部分被告尚無與李文中成立共犯之
    餘地。又附表一、二所示被告詐得不法利益之計算，其中附
    表一部分應採馬力差額計算，有如上述，其中附表二被告持
    VDR紀錄加油之行為，則因該等歷次加油時數及加油量（即
    附表二「總加油量」欄所示）係包含被告有報關出港作業及
    在港內移動加油、加水、加冰等可認有實際作業行為之紀錄
    在內，自應剔除該等有實際作業之情形後，計算如附表二「
    不實航程資料購油部分」欄所示，始屬被告各次不法詐得之
    利益，本件追加起訴書附表所載詐欺利得，未斟酌本院上開
    說明，遽認如追加起訴書附表所載逾本院附表一、二所認定
    之詐得利益，其逾越部分之利得，不能證明被告犯罪，惟因
    此部分均與上開起訴論罪之詐欺得利罪有事實上一罪關係，
    爰不另為無罪之諭知。被告所犯行使業務上登載不實文書罪
    、附表一、二詐欺得利罪（各詐欺得利31罪、6罪），均犯
    意各別，應分論併罰。爰審酌被告身為漁船船長，對政府補
    貼漁船優惠用油之美意不知珍惜，反兼以不實加大引擎馬力
    數及虛以取得不實作業時數等不法手段趁機詐取不法利益，
    導至公帑損失、影響國家財政健全，惟犯後已與漁業署協議
    繳還一定之金額，且迄今按期繳付之金額已近50萬元，頗有
    悔意等一切情狀，量處如主文所示之刑，並定其應執行之刑
    及均諭知易科罰金之折算標準。
貳、無罪及免訴部分：
一、本件被告就附表二以不實航程紀錄詐得不法優惠漁業用油利
    益，僅觸犯詐欺得利罪，已如上述，雖其為申請加油而填寫
    補充漁船油申請書，惟被告就該填寫申請書之行為係屬有權
    製作，無構成偽造文書罪之餘地，公訴人認被告此部分填寫
    補充漁船油申請書申購之行為，另犯刑法第216條、第210
    條行使偽造私文書罪（計9罪），尚有未洽，此部分均應由
    本院為被告無罪之諭知。
二、按犯罪後之法律已廢止其刑罰者，應諭知免訴之判決，刑事
    訴訟法第302條第4款定有明文。查船舶法業於99年12月8日
    修正公布，關於船舶之相關管理胥依行政罰則處理而廢止原
    船舶法刑事處罰之規定。本件公訴人認被告於上開時、地以
    持不實之船用機械證明及收據之詐術，使檢查人員陷於錯誤
    ，因而取得船舶檢查證書及換發漁業執照，係另犯修正前
    船舶法第75條詐取船舶證書罪，而被告之行為，雖該當於行
    為時法律所規定之構成要件，應予科處刑罰，而裁判時法律
    即修正後船舶法既已廢止刑事處罰之規定，該部分自應諭知
    免訴之判決。
據上論斷，應依刑事訴訟法第299條第1項前段、第301條第1項、
第302條第4款，刑法第216條、第215條、第339條第2項、第51
條第5款、第41條第1項前段、第8項，刑法施行法第1條之1，判
決如主文。
本案經檢察官陳顗安到庭執行職務。
中    華    民    國   100    年    3     月    30    日
                  刑事庭  審判長法  官  管安露
                                法  官  李宛玲
                                法  官  陳順輝
以上正本證明與原本無異。
如不服本判決應於收受判決後10日內向本院提出上訴書狀，並應
敘述具體理由；其未敘述上訴理由者，應於上訴期間屆滿後20日
內向本院補提理由書（均須按他造當事人之人數附繕本）「切勿
逕送上級法院」。
中    華    民    國   100    年    3     月    30    日
                                書記官  王耀煌
附錄本判決論罪科刑法條
刑法第216條
行使第210條至第215條之文書者，依偽造、變造文書或登載不實
事項或使登載不實事項之規定處斷。
刑法第215條
從事業務之人，明知為不實之事項，而登載於其業務上作成之文
書，足以生損害於公眾或他人者，處3年以下有期徒刑、拘役或5
百元以下罰金。
刑法第339條第2項
意圖為自己或第三人不法之所有，以詐術使人將本人或第三人之
物交付者，處5年以下有期徒刑、拘役或科或併科1千元以下罰金
。
以前項方法得財產上不法之利益或使第三人得之者，亦同。
前二項之未遂犯罰之。